臺灣屏東地方法院民事判決
                                      110年度訴字第231號
原      告  張家珍  
訴訟代理人  黃見志律師
被      告  吳憲亮  
            鄭淑月  
上列當事人間請求分割共有物事件，本院於民國111年2月8日言
詞辯論終結，判決如下：
    主      文
兩造共有坐落屏東縣○○鄉○○段000地號面積12,285.14平方公尺土
地，依下列方法分割：㈠如附圖二所示編號A部分面積3,395.02平
方公尺分歸被告吳憲亮取得；㈡如附圖二所示編號B部分面積4,04
2.02平方公尺分歸原告取得；㈢如附圖二所示編號C部分面積4,84
8.1平方公尺分歸被告鄭淑月取得。
訴訟費用由兩造按如附表所示比例負擔。
    事實及理由
一、本件被告吳憲亮未於言詞辯論期日到場，核無民事訴訟法第
    386條各款所列情形，爰依原告聲請，由其一造辯論而為判
    決。
二、原告主張：坐落屏東縣○○鄉○○段000地號面積12,285.14平方
    公尺土地（下稱系爭土地）為一般農業區農牧用地，乃兩造
    所共有，應有部分各如附表所示，伊與被告吳憲亮、鄭淑月
    分別在如民國110年11月30日複丈成果圖方案一(下稱附圖一
    )所示編號A、B、C部分種植作物。系爭土地依其使用目的無
    不能分割之情形，共有人間亦未以契約訂有不分割之期限，
    惟其分割方法不能協議決定，爰依民法第823條第1項、第82
    4條第2項規定，請求裁判分割系爭土地。關於系爭土地分割
    之方法，請求按如110年11月30日複丈成果圖方案二（下稱
    附圖二）所示方法分割，將編號A部分面積3,395.02平方公
    尺分歸被告吳憲亮取得，編號B部分面積4,042.02平方公尺
    分歸伊取得，編號C部分面積4,848.1平方公尺分歸被告鄭淑
    月取得等情，並聲明：兩造共有系爭土地，准予分割。
三、被告鄭淑月陳稱：伊同意按如附圖二所示方法分割系爭土地
    ，由伊受分配編號C部分面積4,848.1平方公尺，由原告受分
    配編號B部分面積4,042.02平方公尺，由被告吳憲亮受分配
    編號A部分面積3,395.02平方公尺，蓋編號C部分東側有水溝
    1條，如從該水溝西側通行，伊得通行之寬度將不足3公尺，
    而採如附圖二所示方法分割，編號C部分之臨路寬度(含水溝
    )為3.5公尺，有利農業機具及車輛之進出等語，並聲明：同
    意分割。被告吳憲亮未於言詞辯論期日到場，惟據其前此到
    場，陳稱略以：伊主張按如附圖一所示方法分割系爭土地，
    將編號A部分分歸伊取得等語。
四、按各共有人，除法令另有規定外，得隨時請求分割共有物。
    但因物之使用目的不能分割或訂有不分割之期限者，不在此
    限。分割之方法不能協議決定，或於協議決定後因消滅時效
    完成經共有人拒絕履行者，法院得因任何共有人之請求，命
    為下列分配：一、以原物分配於各共有人。但各共有人均受
    原物之分配顯有困難者，得將原物分配於部分共有人。二、
    原物分配顯有困難時，得變賣共有物，以價金分配於各共有
    人；或以原物之一部分分配於各共有人，他部分變賣，以價
    金分配於各共有人。民法第823條第1項、第824條第2項分別
    定有明文。查系爭土地為兩造共有之一般農業區農牧用地(
    耕地)，其等之應有部分如附表所示，系爭土地於89年1月4
    日以前即為共有之土地，嗣後經兩造分別因買賣或繼承而取
    得，依農業發展條例第16條第1項規定，分割後每人所有面
    積須達0.25公頃以上，其分割筆數最多為4筆等情，有土地
    登記謄本、地籍圖謄本、土地異動索引及屏東縣里○地○○○○0
    00○0○00○○里地○○○00000000000號函在卷可憑。又系爭土地
    依其使用目的並無不能分割之情形，且共有人間未以契約訂
    有不分割之期限一節，為兩造所不爭執，則依前揭規定及說
    明，原告請求裁判分割系爭土地，於法即無不合，應予准許
    。
五、本件之爭點為：系爭土地如何分割，始為公平適當？茲論述
    如下：
　㈠按法院裁判分割共有物，定其分配，應斟酌各共有人之利害
    關係、使用情形，及共有物之性質、價格、利用價值及經濟
    效用決之。經查，系爭土地為一般農業區農牧用地，其整體
    形狀大致呈「凸」字型，突出部分面向東側。其南側臨接屏
    東縣鹽埔鄉建設街14巷寬約6.3公尺之柏油道路，與該巷道
    間有寬約1公尺之水溝。又系爭土地接近該巷道處之東側為
    同段237地號土地，該土地與系爭土地間亦有水溝1條，寬約
    90公分。系爭土地如附圖一所示編號A、B、C部分，目前分
    別由被告吳憲亮種植檳榔樹、原告種植香蕉樹、被告鄭淑月
    種植檳榔及香蕉樹等情，有土地登記謄本、地籍圖謄本及現
    場照片在卷可稽( 見本院卷第31至33頁、第89至93頁、第20
    5至215頁)，復經本院會同屏東縣里港地政事務所測量員到
    場勘測無訛，製有勘驗測量筆錄及複丈成果圖足憑（見本院
    卷第197至201頁、第219至221頁），堪認屬實。
　㈡關於系爭土地分割之方法，原告及被告鄭淑月均主張按如附
    圖二所示方法分割，而被告吳憲亮雖主張按如附圖一所示方
    法分割，惟如附圖一、二所示分割方法，僅兩造受分配土地
    臨接建設街14巷巷道之寬度略有調整(各相差26公分及50公
    分)，兩造受分配土地之面積均相同，位置及形狀亦幾無差
    異，則如附圖一、二所示方法分割對被告吳憲亮而言，並無
    太大之不利益。本院審酌採如附圖二所示方法分割系爭土地
    ，各共有人各得按其應有部分受分配土地，並大致維持其等
    使用土地之現況，分割後各筆土地之形狀亦堪稱完整，且對
    外交通均無不便，合乎各共有人之利益等情，因認按如附圖
    二所示方法分割系爭土地，應屬公平適當，爰據此分割系爭
    土地如主文第1項所示。又本件分割結果，各共有人受分配
    之面積並無增減，各筆土地亦均臨路，衡情分割後各筆土地
    之價值應無不相當之情事，爰不另為補償之諭知，併此敘明
    。
六、據上論結，本件原告之訴為有理由，依民事訴訟法第385條
    第1項前段、第78條、第80條之1、第85條第1項後段，判決
    如主文。
中　　華　　民　　國　111 　　年　 　2  　月　　22  　日
                  民事第二庭    法　官  薛全晉
正本係照原本作成。
如對判決上訴，須於判決送達後20日內向本院提出上訴狀，其未
表明上訴理由者，應於提出上訴後20日內向本院補提理由書狀（
均須按他造當事人之人數附繕本）。
中　　華　　民　　國　　111 　年　　2 　　月　　22　　日
                                書記官  王鏡瑜
附表：
編號 共有人  應有部分  換算面積（㎡） 受分配面積（㎡）  增減面積（㎡） 訴訟費用負擔比例  1 鄭淑月 4998/12665 4,848.1  4,848.1     0   4998/12665  2 吳憲亮 3500/12665 3,395.02  3,395.02     0   3500/12665  3 張家珍 4167/12665 4,042.02  4,042.02     0   4167/12665  合    計     1/1 12,285.14